臺灣雲林地方法院民事判決
111年度訴字第257號
原      告  張育維
被      告  張佳惠
上列當事人間請求確認本票債權不存在等事件，本院於民國111
年6月1日言詞辯論終結，判決如下：
    主  文
確認被告所持有本院一一一年度司票字第七六號民事裁定所載如
附表所示本票，對原告之本票債權於超過新臺幣柒拾玖萬伍仟陸
佰陸拾伍元，及自民國一一一年四月八日起至清償日止，按週年
利率百分之六計算之利息部分不存在。
被告不得持本院一一一年度司票字第七六號民事裁定，於超過新
臺幣柒拾玖萬伍仟陸佰陸拾伍元，及自民國一一一年四月八日起
至清償日止，按週年利率百分之六計算之利息部分，對原告之財
產為強制執行。
原告其餘之訴駁回。
訴訟費用由被告負擔五分之三，餘由原告負擔。
    事實及理由
一、按確認法律關係之訴，非原告有即受確認判決之法律上利益
    者，不得提起之，民事訴訟法第247條第1項前段定有明文。
    復按所謂即受確認判決之法律上利益，係指法律關係之存否
    不明確，原告主觀上認其在法律上之地位有不安之狀態存在
    ，且此種不安之狀態，能以確認判決將之除去者而言（最高
    法院52年度台上字第1240號判決意旨參照）。經查，被告持
    有原告簽發如附表所示本票（下稱系爭本票），並經本院以
    111年度司票字第76號裁定准許強制執行在案，原告主張系
    爭本票本金及利息債權於超過新臺幣（下同）521,039元部
    分不存在，為被告否認，則就此部分兩造之法律關係為何，
    其法律關係存否不確定，足使原告之私法上之地位有受侵害
    危險，此並得以確認判決除去之，是原告提起本件確認之訴
    即有確認利益，合先敘明。
二、原告主張：原告前於109年3月4日向被告借款120萬元（下稱
    系爭借款），為擔保上開債務之履行，遂簽發系爭本票，以
    擔保還款。又原告自109年4月1日起迄今已清償共計678,961
    元予被告，僅餘521,039元之借款債務尚未清償，是系爭本
    票債權在超過金額521,039元部分，業經原告清償而部分消
    滅。惟因原告疏未依票據法相關規定要求被告在本票上記載
    所收金額，被告竟持系爭本票向鈞院聲請裁定准予強制執行
    ，請求原告給付系爭本票之票面金額120萬元，爰依法提起
    本件訴訟等語，並聲明：
  ㈠確認被告執有原告簽發之系爭本票於超過521,039元部分，對
    原告之本票本金及利息債權不存在。
  ㈡被告不得持本院111年度司票字第76號民事裁定，於超過521,
    039元及該部分自111年1月15日起至清償日止，按週年利率6
    %計算利息部分，對原告之財產為強制執行。
三、被告則以：　　
  ㈠原告向被告借貸系爭借款，並以系爭本票為擔保，而原告雖
    主張其業已支付678,961元予被告，然如起訴狀附表二編號4
    所示109年6月28日213,400元部分，原告於匯款後即向伊表
    示誤匯10倍之金額，被告乃於6月28日、29日分3次匯還原告
    192,060元，是原告僅支付486,901元予被告，再加計原告於
    111年4月7日匯款25,000元予被告，故原告迄至111年4月7日
    共計匯款511,901元予被告，而非原告主張之678,961元。
　㈡原告迄至111年4月7日所清償511,901元皆為清償利息部分，
    而非本金，此觀兩造間借據第5條、第6條之約定可知。關於
    本金返還之約定，並不在原告每月給付予被告款項之範圍內
    ，而須待還款期限屆至始須償還本金，而被告早於111年1月
    15日即透過通訊軟體LINE向原告請求返還系爭借款，故原告
    返還系爭借款予被告之期限已屆至，自應依上開借據之約定
    為全部清償，而不得為部分清償或怠於履行。原告未清償任
    何本金，竟提起本件訴訟，即屬怠於履行，且其主張部分清
    償亦屬違反借款約定。
  ㈢原告於111年1月15日前已給付被告共計435,101元，苟若該等
    給付予被告之金額係本金，何以被告於該日14時50分透過通
    訊軟體LINE向原告請求返還系爭借款之際，原告並未就此金
    額表明異議？又兩造間於111年1月17日至19日、1月24日、2
    月17日之通訊軟體LINE對話中，原告皆未對被告主張之金額
    即120萬元有所異議，顯見原告亦認為其所清償之金額為利
    息部分而非本金。更甚者，系爭本票經被告聲請強制執行之
    裁定，經鈞院於111年2月10日以111年度司票字第76號裁定
    准予強制執行，原告不服該裁定提起抗告，亦經鈞院於111
    年3月23日以111年度抗字第5號裁定駁回而告確定，原告均
    未於相關書狀中就已還款之金額作出表示，堪可知悉原告所
    給付之款項，核其性質乃屬利息，而非本金等語，資為抗辯
    ，並聲明：原告之訴駁回。
四、兩造不爭執之事實：　
  ㈠原告於109年3月4日向被告借貸系爭借款，並簽發系爭本票作
    為擔保，兩造並於同日簽訂借據，約定利息以法定利率計算
    ，被告乃於同日匯款120萬元予原告。
  ㈡原告有匯款如起訴狀附表二所示金額總計678,961元予被告。
  ㈢原告雖於109年6月28日匯款213,400元予被告，惟被告隨即於
    同日分別匯還10萬元、5萬元，及於6月29日匯還42,060元予
    被告，故原告於109年6月28日僅匯款21,340元予被告。
  ㈣原告於111年4月7日匯款25,000元予被告，是原告自109年4月
    1日起至111年4月7日止共計匯款511,901元予被告。
  ㈤本院卷第95頁之借據及111年度司票字第76號卷內之系爭本票
    皆為真正。　
  ㈥被告於111年1月15日以通訊軟體LINE向原告請求返還系爭借
    款，並向原告提示系爭本票請求給付票款。
  ㈦系爭借款於111年1月15日前，利息以借據第6條第1款約定以
    法定利率即週年利率5%計算抵充，自111年1月16日起則以票
    據利息即週年利率6%計算抵充。
  ㈧本院111年度司票字第76號全部民事卷宗資料。　
五、本件兩造所爭執之處，應在於：原告業已清償之數額經法定
    抵充後，所餘未清償款項之數額為何？茲論述如下：
　㈠原告主張其於109年3月4日向被告借款120萬元，並簽發系爭
    本票作為擔保，兩造並於同日簽訂借據，約定利息以法定利
    率計算，被告乃於同日匯款120萬元予原告。原告嗣陸續匯
    款予被告，截至111年4月7日止，共計匯款511,901元予被告
    等語，業據其提出中國信託銀行存款交易明細為證，復有借
    據、匯款憑證附卷可稽，且為被告所不爭執，自堪信原告上
    開主張為真實。
　㈡原告復主張其向被告借貸120萬元，嗣陸續清償511,901元予
    被告後，僅餘688,099元尚未清償予被告等語，然為被告所
    否認，並辯稱原告所清償511,901元部分僅係清償利息而非
    本金等語，是本件應審究者，乃上開511,901元，是否如原
    告所主張之約定利息於超過法定利率5%部分，應用以清償借
    款本金，抑或如被告所辯之完全用於給付120萬元借款之利
    息？茲論述如下：
  ⒈按稱消費借貸者，謂當事人一方移轉金錢或其他代替物之所
    有權於他方，而約定他方以種類、品質、數量相同之物返還
    之契約。利息或其他報償，應於契約所定期限支付之；未定
    期限者，應於借貸關係終止時支付之。但其借貸期限逾一年
    者，應於每年終支付之。借用人應於約定期限內，返還與借
    用物種類、品質、數量相同之物，未定返還期限者，借用人
    得隨時返還，貸與人亦得定一個月以上之相當期限，催告返
    還。應付利息之債務，其利率未經約定，亦無法律可據者，
    週年利率為百分之五。民法第474條第1項、第477條、第478
    條、民法第203條分別定有明文。
　⒉經查，依兩造於109年3月4日所簽訂借據第4條約定：「本借
    貸金錢期間自民國109年3月4日起至民國＿年＿月＿日止。」、
    第5條約定：「乙方（即原告）於借貸期間屆滿時，應將借
    用金錢向甲方（即被告）全部清償，不得為部分清償或怠於
    履行。」、第6條約定：「約定利息：⑴本借貸金錢約定利息
    ，依法定利率計算。⑵前條約定利息之支付期為每月10日，
    由乙方支付甲方，不得有拖延短欠。⑶乙方如有怠於支付利
    息貳次以上時，雖在借貸期間存續中，甲方得隨時終止本借
    貸契約，乙方不得有異議。…」，可知系爭借款為未定期限
    消費借貸契約，於借貸期間，原告應於每月10日給付依法定
    利率即週年利率5%計算之利息予被告，被告得於原告未按時
    給付利息2次以上終止系爭借款借貸契約，並請求原告返還
    借款及未償還之利息，且依上開規定，原告得隨時返還系爭
    借款予被告，被告亦得定1個月以上之相當期限，催告原告
    返還系爭借款至明。是被告持借據第5、6條約定、兩造間LI
    NE對話截圖、系爭本票歷審裁定為據，辯稱原告所清償之款
    項均係利息等語，核與上開規定、借據約定相悖，尚難憑採
    。
　⒊復按清償人所提出之給付，如兩造當事人間未約定究係清償
    本金或利息，則應先抵充費用、次充利息，次充原本，民法
    第323條前段定有明文。本件遍觀系爭借款借據並無兩造合
    意約定清償抵充順序，是兩造並未合意約定清償抵充順序，
    堪可認定，故應依民法第323條規定即費用、利息、本金依
    序予以抵充。而原告自109年4月1日起至111年4月7日止陸續
    清償款項共計511,901元，且兩造亦不爭執系爭借款於111年
    1月15日前，利息以借據第6條第1款約定以法定利率即週年
    利率5%計算，自111年1月16日起則以票據利息即週年利率6%
    計算一事，因此原告每次還款金額於111年1月15日前應先抵
    充以週年利率5%計算之利息、111年1月16日起應先抵充以週
    年利率6%計算之利息，再就抵充利息剩餘之金額抵充原本，
    經計算後，原告尚有795,665元之債權原本，及自111年4月8
    日起至清償日止，按週年利率6%計算之利息未清償（計算式
    詳如卷附本院民事強制執行金額分配表，見本院卷第151頁
    至第197頁）。
六、從而，原告請求確認被告所持有本院111年度司票字第76號
    民事裁定所載如附表所示本票，對原告之本票債權於超過79
    5,665元，及自111年4月8日起至清償日止，按週年利率6%計
    算之利息部分不存在，暨被告不得持本院111年度司票字第7
    6號民事裁定，於超過795,665元，及自111年4月8日起至清
    償日止，按週年利率6%計算之利息部分，對原告之財產為強
    制執行，均為有理由，應予准許，逾此範圍所為之請求，為
    無理由，應予駁回。
七、本件事證已臻明確，兩造其餘攻擊防禦方法及證據，核與判
    決之結果不生影響，爰不一一論列，併此敘明。
八、訴訟費用負擔之依據：民事訴訟法第79條。
中　　華　　民　　國　 111 　年　　6 　　月　　15 　　日
                  民事第二庭    法  官  陳秋如
以上正本係照原本作成。
如對本判決上訴，須於判決送達後20日內向本院提出上訴狀（需
提出繕本）。如委任律師提起上訴者，應一併繳納上訴審裁判費
。
中　　華　　民　　國　 111 　年　　6 　　月　　15 　　日
                                書記官　廖錦棟
附表：       編 發票日 票面金額（新台幣） 到期日 利息起算日 票據號碼 備考 號       001 109年3月4日 1,200,000元 未記載 111年1月15日 TH0000000